【裁判字號】    99,簡上,291
【裁判日期】    991223
【裁判案由】    給付管理費等
【裁判全文】
臺灣臺北地方法院民事判決             99年度簡上字第291號
上  訴  人
即被上訴人  太陽住商大廈管理委員會
法定代理人  李逸賢
訴訟代理人  童宜德
被上訴人
即上訴人    陳淑純
訴訟代理人  吳大英
上列當事人間請求給付管理費等事件，上訴人對於中華民國99年
3 月23日本院臺北簡易庭99年度北簡字第535 號第一審判決提起
上訴，本院於99年12月9 日言詞辯論終結，判決如下：
    主  文
原判決命上訴人陳淑純給付被上訴人太陽住商大廈管理委員會超
過新臺幣捌仟佰貳拾元，及其中新臺幣陸仟柒佰捌拾肆元自民
國九十八年八月二十五日起；其中新臺幣壹仟伍佰拾陸元自民
國九十九年三月三日起，均至清償日止，按年息百分之十計算之
利息之部分，及該部分假執行之宣告、第一審訴訟費用之裁判均
廢棄。
前開廢棄部分，上訴人太陽住商大廈管理委員會在第一審之訴駁
回。
上訴人太陽住商大廈管理委員會之上訴及上訴人陳淑純其餘之上
訴均駁回。
第一審關於命陳淑純負擔訴訟費用部分，及第二審訴訟費用關於
上訴人陳淑純上訴部分，由上訴人陳淑純負擔百分之三十一，餘
由被上訴人太陽住商大廈管理委員會負擔。第二審訴訟費用關於
上訴人太陽住商大廈管理委員會上訴部分，由上訴人太陽住商大
廈管理委員會負擔。
  事實及理由
一、太陽住商大廈管理委員會（下稱太陽住商管委會）起訴主張
    ：
  (一)陳淑純係太陽住商大廈（下稱系爭大廈）即門牌號碼為台北
    市南港區○○○路○段99號2 樓- 61建物之區分所有權人，
    所有權面積為2.56坪，其依太陽住商大廈管理委員會組織章
    程及規約（下稱系爭規約）第11條第1 項第2 款規定，陳淑
    純應自民國91年1 月起按每坪每月新台幣（下同）70元之標
    準繳交管理費，嗣經92年度第2 次區分所有權人大會會議決
    議將繳交管理費標準自93年1 月1 日起調降為50元，詎陳淑
    純均未繳納，其中自91年1 月起至92年12月止共積欠4,301
    元，自93年1 月起至98年12月止共積欠9,216 元，合計陳淑
    純共積欠管理費13,517元，然迭經催告仍拒絕給付，太陽住
    商管委會自得依系爭規約請求陳淑純給付。
  (二)系爭大廈2 樓及地下1 樓係一般零售業及日常用品零售業用
    途，建商自87年交屋後向該樓層之區分所有權人承租近2 年
    ，然於此期間及之後接連遭遇象神颱風及納莉颱風，上開樓
    層之區分所有權人對該樓層所受損害均不聞不問，亦從未進
    行修繕或支付相關費用，導致各項公共與消防設施損壞，遭
    台北市政府消防局以違反消防法第6 條規定為由命限期改善
    ，如不進行改善則依法處罰。前揭受損情形乃可歸責於2樓
    及地下1 樓所有權人之事由所致，且其所為亦違公寓大廈管
    理條例第5 條規定，而有修繕之必要，太陽住商管委會為系
    爭大廈管理人，為避免遭受處罰並維護系爭大廈之公共安全
    ，乃經96年1 月第7 屆第2 次區分所有權人會議，決議授權
    太陽住商管委會收取修復2 樓及地下1 樓商場之費用，嗣於
    97年1 月27日第8 屆第2 次及98年11月14日第9 屆第1 次區
    分所有權人會議，亦決議繼續執行第7 屆未執行之修繕費用
    。而依訴外人弘旺消防工程有限公司（下稱弘旺公司）估價
    ，商場修復內容包含消防工程—火警、廣播、緊急照明設備
    ，水電工程—消防撒水、泡沫、採水幫浦及滅火室內排煙設
    備，此等設備乃依照法令應設置之消防安全設備，應為共用
    部分，是共用部分之修繕既係因可歸責於系爭大廈2 樓及地
    下1 樓所有權人之事由所致，此部分之消防、水電、空調系
    統修繕費用，自應由其依應有部分比例負擔。依弘旺公司估
    價單所示，上開修繕共需花費67,825,631元，每坪平均需負
    擔48,446.18 元，添購因風災泡水損害之機具亦需花費數百
    萬元，故先酌收每坪60,000元之修繕費，待修繕完成後多退
    少補。以陳淑純所有房屋坪數計算，應給付153,600 元，爰
    依公寓大廈管理條例第10條第2 項，請求陳淑純給付之。
  (三)陳淑純雖抗辯系爭規約未經第1 次區分所有權人會議決議通
    過，且否認卷附第1 次區分所有權人大會會議紀錄及出席資
    料之真正，然系爭規約係依據太陽大廈第1 次區分所有權人
    會議決議通過所制訂，與上開各區分所有權人會議均屬有效
    。即便認為前揭會議之程序或決議方法不合法亦屬得撤銷，
    在未撤銷之前各該會議仍屬有效。
二、陳淑純則以下列情詞置辯：
  (一)太陽住商管委會所召開之區分所有權人會議，與會人數未達
    法定標準，且與投票人數不符，並欠缺簽到表及委託書，其
    程序違反公寓大廈管理條例規定，其決議應屬無效。再者，
    陳淑純購置系爭大廈2 樓，自買入後即因係違建而無法使用
    ，故區分所有權人曾決議待至能使用時再收取管理費；縱認
    系爭規約有效，惟管理費請求權適用短期消滅時效，陳淑純
    所積欠之管理費已罹於時效，陳淑純自無須再為給付。
  (二)至於區分所有權人會議曾針對災害後各項損失及修繕，提出
    修繕管理辦法及原則，此項決議經區分所有權人會議決議通
    過後應公告所有住戶，並將所有支出需檢附發票，於年度終
    結須詳列會計帳目供住戶查詢。太陽住商管委會雖向陳淑純
    請求給付上開管理費及修繕費，但未見太陽住商管委會提出
    據以請求之管理費收取標準、歷年合法之區分所有權人大會
    會議記錄及提案表決記錄、實施的財務報表、收費紀錄表、
    進出存財務清冊、發票、年度財務報表，是以太陽住商管委
    會向陳淑純請求給付前揭管理費及修繕費，實屬無據。太陽
    住商管委會既是依據系爭規約及上揭區分所有權人會議決議
    向陳淑純請求給付管理費及修繕費，自應就系爭規約係合法
    制訂及前開會議係合法成立等節負舉證責任，另前開修繕費
    之產生亦不可歸責於系爭區分所有權人，太陽住商管委會依
    公寓大廈管理條例第10條第2 項規定向陳淑純請求修繕費亦
    屬無據等語。
三、原審判決陳淑純應給付太陽住商管委會13,517元及其中10,4
    45元自98年8 月24日起至清償日止，按年息百分之10計算之
    利息，其中3,072 元自99年3 月2 日起至清償日止，按年息
    百分之10計算之利息，並駁回太陽住商管委會其餘之訴，兩
    造就原審判決其等敗訴部分各別提起上訴，太陽住商管委會
    就其敗訴部分之上訴聲明為：(一)原判決不利於太陽住商管委
    會之部分廢棄。(二)上開廢棄部分，陳淑純應給付太陽住商管
    委會153,600 元，及自起訴狀繕本送達翌日起至清償日止，
    按年息5 ％計算之利息；陳淑純就其敗訴部分之上訴聲明則
    為：(一)原判決不利於陳淑純之部分廢棄。(二)前項廢棄部分，
    太陽住商管委會第一審之訴及假執行均駁回。兩造並均答辯
    聲明：請求駁回對造上訴。
四、兩造不爭執事項：
    陳淑純為太陽大廈99號2 樓-61 之區分所有權人，所有權面
    積為2.56坪，陳淑純自91年1 月起迄今均未繳納前開管理費
    及修繕費用。
五、得心證之理由：
    太陽住商管委會主張陳淑純應依系爭規約及會議決議給付太
    陽住商管委會管理費及修繕費用，惟為陳淑純所爭執，並以
    前開情詞置辯，是本件爭點厥為：(一)太陽住商管委會得否依
    系爭規約請求陳淑純給付管理費？其請求權是否罹於消滅時
    效？(二)太陽住商管委會依公寓大廈管理條例第10條第2 項規
    定及區分所有權人會議決議請求陳淑純給付修繕費用，是否
    有理由？茲分述如後：
  (一)太陽住商管委會得否依系爭規約請求陳淑純給付管理費？其
    請求權是否罹於消滅時效？
  1.按區分所有權人會議，應由召集人於開會前十日以書面載明
    開會內容，通知各區分所有權人。但有急迫情事須召開臨時
    會者，得以公告為之；公告期間不得少於二日。又區分所有
    權人會議之決議，除規約另有規定外，應有區分所有權人三
    分之二以上及其區分所有權比例合計三分之二以上出席，以
    出席人數四分之三以上及其區分所有權比例占出席人數區分
    所有權四分之三以上之同意行之。公寓大廈管理條例第30條
    第1項、第31條分別定有明文。且按關於公寓大廈住戶區分
    所有權人決議之效力，公寓大廈管理條例並無明文規定，公
    寓大廈管理條例第1條第2項規定：本條例未規定者，適用其
    他法令之規定。而公寓大廈住戶之性質雖屬非法人團體，惟
    由其性質觀之，已與社團法人相當接近，故關於其意思決定
    機關所為決議之效果，應類推適用民法第56條關於社團總會
    決議效力之規定。而總會之召集程序或決議方法，違反法令
    或章程時，社員得於決議後3 個月內請求法院撤銷其決議，
    民法第56條第1 項前段定有明文，此有最高法院93年度台上
    字第2347號判決可資參照。從而，公寓大廈區分所有權人會
    議，其召集程序或決議方法有違反法令或章程時，於區分所
    有權人依法於期限內請求法院撤銷決議確定之前，其所為決
    議應仍屬有效，合先敘明。
  2.本件太陽住商管委會主張陳淑純應依系爭規約給付欠繳之管
    理費，陳淑純則辯稱系爭大廈第1 次區分所有權人會議未經
    合法召集、決議，92年度第2 次區分所有權人會議亦有相同
    情形，因此規約以及決議均無效等語。經查，太陽住商管委
    會主張陳淑純應依系爭規約繳納91年1 月1 日起至92年12月
    31日止，每月以每坪70元計算之管理費，及自93年1 月1 日
    起至98年12月31日止，每月以每坪50元計算之管理費等情，
    業據提出系爭規約及系爭大廈92年度第2 次區分所有權人大
    會會議紀錄與簽到簿為證（見原審卷第100 頁至第108 頁、
    第169 頁至第194 頁），並有台北市建築管理處99年1 月5
    日北市都建寓字第09873961600 號函所附台北市南港區太陽
    住商大廈管理組織報備資料附卷可稽（見原審卷第71頁）。
    另據前揭台北市建築管理處所函覆系爭大廈管理組織之報備
    資料中，記載系爭大廈第1 次區分所有權人會議應到人數34
    0 人，實到人數269 人，出席人數為全體區分所有權人之79
    .1％，所有權合計佔總面積數88％，且於表決系爭規約應否
    通過時，經核算同意通過之比例達百分之百，而其簽到簿亦
    確有各區分所有權人或其代理人之簽名，另證人即該次會議
    之區分所有權人夏逢陽於另案亦證稱確實有召開第1 次區分
    所有權人會議，且通過收取管理費等語，此經本院調取99年
    度北簡字第3287號卷宗核閱屬實（見該卷99年6 月18日言詞
    論筆錄第2 頁），陳淑純復未證明各該決議內容有何違反法
    令致無效之情形，堪可認定系爭規約確已經系爭大廈區分所
    有權人會議合法決議通過。又查，系爭大廈92年第2 次區分
    所有權人會議亦經符合法定人數及區分所有權比例決議，將
    系爭大廈管理費自93年1 月1 日起調降為每月每坪50元，此
    參該會議紀錄及簽到簿即明。是被上訴人辯稱系爭規約以及
    92年第2 次區分所有權人會議決議無效云云，核與事實不符
    ，難認有據。況且系爭大廈第1 次區分所有權人會議既已決
    議通過原始規約於第11條第1 項第2 款約定管理費每月每坪
    70元，嗣經92年度第2 次區分所有權人大會會議決議將繳交
    管理費標準自93年1 月1 日起調降為每月每坪50元，各該決
    議迄今均未經撤銷，揆諸前揭說明，應認其決議仍屬有效。
  3.按區分所有權人或住戶積欠應繳納之公共基金或應分擔或其
    他應負擔之費用已逾二期或達相當金額，經定相當期間催告
    仍不給付者，管理負責人或管理委員會得訴請法院命其給付
    應繳之金額及遲延利息。又按區分所有權人未依規定繳納應
    繳金額逾2 期以上時，管理委員會得訴請法院命其給付應繳
    之金額及另外收取遲延利息，以未繳金額之年息10％計算。
    公寓大廈管理條例第21條及系爭規約第11條第5 項分別定有
    明文。本件陳淑純未依系爭規約繳納91年1 月1 日起至98年
    12月31日之管理費，此為兩造所不爭執，太陽住商管委會自
    得依前開規定請求陳淑純給付。然按1 年或不及1 年之定期
    給付債權，其各期給付請求權因5 年間不行使而消滅，為民
    法第126 條所明定，凡屬上項定期給付債權，即有該條之適
    用，無庸當事人就此有所約定，且不得預先拋棄時效之利益
    。又公寓大廈之住戶繳付管理費，係依據區分所有權人做成
    之決議或自治決議所訂定之管理規約，乃基於區分所有權人
    合致之意思表示所成立之契約關係，亦即，每位住戶對於其
    他區分所有權人皆有要求繳付管理費之請求權，至公寓大廈
    管理委員會得向住戶收取管理費，則係來自全體區分所有權
    人之授權，代為收取，是若區分所有權人約定管理費為按月
    或按季繳納，自屬於不及於1 年之定期給付請求權，而有民
    法第126 條規定之5 年時效適用。又公寓大廈住戶就共同部
    分修繕、管理、維護等負有繳納管理費用之義務，並基於住
    戶之合意，相隔一定期間反覆繼續而為給付，依其性質，屬
    定期給付。復按民法第126 條所謂1 年或不及1 年之定期給
    付債權，係指基於一定法律關係，因每次1 年以下期間之經
    過順次發生之債權而言。因此，公寓大廈之管理費既係基於
    一定之法律關係而生，且每次以1 個月期間之經過順次而發
    生，依前開說明，管理費請求權自屬民法第126 條所謂1 年
    或不及1 年之定期給付債權，而有前開5 年時效期間之適用
    （台灣高等法院暨所屬法院98年法律座談會民事類提案第2
    號決議參照）。查系爭規約第11條第1 項第2 款約定管理費
    按月計收，自屬不及1 年之定期給付債權，依上開說明，即
    有5 年短期時效之適用。準此，太陽住商管委會於98年8 月
    17日向台灣士林地方法院聲請對陳淑純發支付命令，此往前
    計算5 年以前之管理費請求權，即已罹於消滅時效。從而，
    太陽住商管委會得請求陳淑純給付之管理費，其期間應自93
    年8 月17日起至98年12月31日止。是依系爭大廈管理費自93
    年起按月以每坪50元計算，陳淑純應繳納共計65個月之管理
    費應為8,320 元（502.5665＝8,320 ）。並依太陽住商
    管委會主張，命陳淑純給付其中93年8 月起至97年12月止，
    共計53個月之管理費6,784 元，自原審起訴狀（以支付命令
    代之）送達被上訴人之翌日即98年8 月25日起，其餘98年共
    計12個月之管理費1,536 元，則自第一審準備二狀送達翌日
    即99年3 月3 日起，均至清償日止，按週年利率10％計算之
    利息。至於其餘管理費部分，則因罹於時效，被上訴人許淑
    純自得拒絕給付。至陳淑純辯稱其自購入系爭大廈系爭建物
    後，因建商二次施工違建及自90年間遭斷電迄今仍不堪使用
    ，故當初曾決議待能使用時再收取管理費云云，但為太陽住
    商管委會所否認，陳淑純就其所辯曾決議待能使用時再收取
    管理費乙節，復未能舉證證明以實其說，是陳淑純上開所辯
    ，並無足取。
  (二)太陽住商管委會依公寓大廈管理條例第10條第2 項規定及區
    分所有權人會議決議請求陳淑純給付修繕費用，是否有理由
    ？
  1.按專有部分，指公寓大廈之一部分，具有使用上之獨立性，
    且為區分所有之標的者；又按專有部分、約定專用部分之修
    繕、管理、維護，由各該區分所有權人或約定專用部分之使
    用人為之，並負擔其費用。共用部分、約定共用部分之修繕
    、管理、維護，由管理負責人或管理委員會為之。其費用由
    公共基金支付或由區分所有權人按其共有之應有部分比例分
    擔之。但修繕費係因可歸責於區分所有權人或住戶之事由所
    致者，由該區分所有權人或住戶負擔。其費用若區分所有權
    人會議或規約另有規定者，從其規定，公寓大廈管理條例第
    3 條第3 款、第10條第1 項、第2 項定有明文。經查，依太
    陽住商管委會提出系爭大樓第9 屆第1 次、第7 屆第2 次區
    分所有權人大會會議紀錄記載，上開會議係分別表決：「第
    七、八屆區分所有權人大會通過決議事項，未施行之部分如
    商場修繕費用催收即商場內部營運設施及消防應修復按每坪
    六萬元計等，本屆繼續執行之」、「二樓及地下一樓商場戶
    應修復，達到可以營運狀態，以免拖累本大樓整體住家價值
    ，對其內部消防設備、水電及營運設施、風災水損整理、內
    部髒亂清理、門窗設施恢復等，以防再造成本大樓公共設施
    如電梯等再損壞，授權管委會委員收取費用修復完成」等語
    （詳原審卷第128 頁、第135 頁至第136 頁）；復觀諸太陽
    住商管委會所提出由弘旺公司製作報價單內容，太陽住商管
    委會擬修繕內容係包含系爭大廈2 樓及地下1 層之室內排煙
    系統、電線配置、空調電源整修、消防採水、灑水、泡沫幫
    浦、火警感應設備、廣播通知系統、廁所安裝及修理等情（
    詳原審卷第141 頁至146 頁）；此外，太陽住商管委會於97
    年4 月25日公告系爭大樓住戶函文內容亦表示，因系爭大廈
    2 樓及地下1 樓興建完成至今已歷10年，從未經營、使用，
    至今所有設備皆已腐朽、損壞喪失功能，故應全盤修復其原
    有設備、恢復其原有功能等語，並列舉上開樓層影響公共安
    全衛生事項包括：2 樓窗戶遭竊、2 樓空調風管、排風設施
    、空調設備、專有消防設施等遭吹落、2 樓及地下1 樓室內
    髒亂不堪等（詳原審卷第151 頁至第153 頁），足徵太陽住
    商管委會擬修復項目為系爭大廈2 樓及地下1 樓因各該樓層
    原本設備未完備，致無法營業之現狀，惟該2 樓及地下1 樓
    為區分所有權人獨立使用範圍，而非系爭大樓其他各樓層區
    分所有權人共同使用部分，此有陳淑純之建物登記謄本在卷
    為憑。則依首揭條文規定，此部分修繕應由系爭大廈2 樓及
    地下1 樓之區分所有權人決議，非得由其餘之區分所有權人
    決議行之，準此，太陽住商管委會自不得以區分所有權人決
    議方式，要求該2 樓及地下1 樓區分所有權人同意修繕或分
    擔此部分修繕之費用，自堪認定。雖太陽住商管委會爰引公
    寓大廈管理條例第5 條、第7 條第5 款規定，陳稱本次修繕
    非屬於陳淑純之專有部分云云。惟查，按消防法第2 條規定
    ：本法所稱管理權人係指依法令或契約對各該場所有實際支
    配管理權者等語，依該規定，系爭2 樓樓層之消防安全設備
    維護及管理權人，應屬含陳淑純在內之2 樓樓層各區分所有
    權人，是本次修繕內容既僅係屬陳淑純專有部分範圍內，則
    縱有違反消防法及區分所有權人共同利益之可能，仍不得逕
    認太陽住商管委會有自行決議修繕之權限，是太陽住商管委
    會此部分主張，即屬與法未合。至陳淑純主張其依消防法第
    2 條、第6 條之相關規定作消防設施之管理維護等語，依上
    開法令其固有設置並維護其消防安全設備之責任，惟因此產
    生之相關費用負擔乃屬太陽住商管委會與住戶間之內部關係
    ，太陽住商管委會既主張係依系爭決議收取修繕費用，而系
    爭決議違反公寓大廈管理條例第10條第1 項之規定，對陳淑
    純不生效力，既經本院認定如前，是太陽住商管委會此部分
    請求即屬無據。
  2.此外，太陽住商管委會另以因陳淑純長期不作為，已造成決
    水侵害等可歸責於陳淑純之事由，是依公寓大廈管理條例第
    10條第2 項規定，太陽住商管委會自得請求修繕費云云。然
    查，系爭大廈2 樓商場部分自落成迄今從未正式營業，為兩
    造所不爭執；且觀太陽住商管委會所提出之前開管理委員會
    函文亦明確記載：「本大樓2 樓窗戶被竊」、「颱風來時或
    風大時吹落2 樓室內空調風管、排風設施」、「風災受創」
    、「風災毀損」、「遭人多次入侵破壞」、「遭人竊盜」等
    情形，益徵系爭2 樓樓層之毀損係因天災或第三人故意之破
    壞行為所致，是太陽住商管委會主張陳淑純有可歸責事由云
    云，顯無依據，所為此部分之主張，洵無足採。
六、綜上所述，太陽住商管委會依公寓大廈管理條例第21條、系
    爭規約第11條第5 項及系爭大廈92年第2 次區分所有權人會
    議決議，請求陳淑純給付8,320 元，及其中6,784 元自98年
    8 月25日起，其中1,536 元自99年3 月3 日起，均至清償日
    止，按週年利率10％計算之利息，為有理由，應予准許。逾
    此所為請求，為無理由，應予駁回。又上開應准許部分，所
    命給付之金額未逾50萬元之判決，應依職權宣告假執行。原
    審就超過上開應准許部分，為陳淑純敗訴之判決，並依職權
    為假執行之宣告，自有未洽，上訴意旨就此部分指摘原判決
    不當，求予廢棄改判，為有理由，至於上開應准許部分，原
    審判命陳淑純給付，並依職權為假執行之宣告，核無違誤，
    上訴意旨就此部分指摘原判決不當，求予廢棄，為無理由，
    應駁回其上訴。
七、本件事證已臻明確，兩造其餘攻擊防禦方法及未經本院援用
    之證據，核與判決之結果不生影響，爰不予逐一論駁，併此
    敘明。
八、據上論結，本件上訴為一部有理由，一部無理由，依民事訴
    訟法第436 條之1 第3 項、第450 條、第449 條第1 項、第
    79條，判決如主文。
中    華    民    國    99    年    12    月    23    日
                 民事第四庭    審判長法  官  張瑜鳳
                                     法  官  許純芳
                                     法  官  陳靜茹
以上正本係照原本作成。
本判決不得上訴。
中    華    民    國    99    年    12    月    23    日
                                     書記官  鄭雅雲

司法院資訊處製作；財團法人民間司法改革基金會備份。
